【裁判字號】    99,訴,234
【裁判日期】    990430
【裁判案由】    租佃爭議
【裁判全文】
臺灣桃園地方法院民事判決              99年度訴字第234號
原      告  丙○○
            乙○○
            鄭秀卿
            丁○○
上四人共同  呂理胡律師
訴訟代理人  唐永洪律師
被      告  甲○○
上列當事人間租佃爭議事件，本院於民國99年4 月29日言詞辯論
終結，判決如下：
    主      文
被告應將坐落桃園縣大園鄉○○○段第八八二、八八五地號土地
返還原告。
原告其餘之訴駁回。
訴訟費用由被告負擔。
本判決第一項於原告以新台幣壹佰伍拾捌萬元為被告供擔保後，
得假執行。
原告其餘假執行之聲請駁回。
    事實及理由
壹、程序事項：
一、按出租人與承租人間因耕地租佃發生爭議時，應由當地鄉（
    鎮、市、區）公所耕地租佃委員會調解；調解不成立者，應
    由直轄市或縣（市）政府耕地租佃委員會調處；不服調處者
    ，由直轄市或縣（市）政府耕地租佃委員會移送該管司法機
    關，司法機關應即迅予處理，並免收裁判費用，前項爭議案
    件非經調解、調處，不得起訴，耕地三七五減租條例第26條
    第1 項、第2 項前段定有明文。本件耕地租約之爭議，前由
    原告申請調解，經大園鄉公所及桃園縣政府之耕地租佃委員
    會各予調處，均未成立，而為桃園縣政府耕地租佃委員會移
    送本院處理乙情，有桃園縣政府檢送之租佃爭議調處不成立
    案全卷可憑，核與上開規定相符，原告自得提起本件訴訟。
二、被告經合法通知，未於最後言詞辯論期日到場，核無民事訴
    訟法第386 條各款所列情事，爰依原告之聲請，由其一造辯
    論為判決，合先敘明。
貳、實體事項：
一、原告主張：
    原告即出租人與被告即承租人於民國42年間就原告所有坐落
    桃園縣大園鄉○○○段882 、885 地號土地訂有「園內字第
    177 號」耕地三七五租約（下稱系爭租約）。頃於98年5 月
    原告收到大園鄉公所來函通知被告聲請續訂系爭租約，惟原
    告於98年1 月間親往現場查勘，發現被告未自任耕作並早已
    於885 地號土地上，供他人舖設水泥地面、堆放板模建材等
    已逾1 年以上。據此，原告於98年2 月4 日寄發存證信函，
    向被告為終止租約之意思表示，並請求原告收受該存證信函
    後，10日內交還土地。被告因未自任耕作，將坐落桃園縣大
    園鄉○○○段885 地號耕地提供他人任意舖設混凝土、堆放
    板模建材，已違反耕地使用有照片可證，依耕地三七五減租
    條例第16條第1 、2 項規定及最高法院80年台再字第15號、
    46 年 台上字第57號判例，無待原租約終止，當然向後失其
    效力，租賃關係因而消滅，被告自應將坐落桃園縣大園鄉○
    ○○段882 、885 地號土地返還原告。又被告抗辯已將885
    地號土地上舖設水泥地、堆放板模建材部分恢復原狀請求續
    定租約，惟租賃關係既已消滅，則恢復原狀與否，自與租賃
    關係之存續無關等語。並聲明（一）被告應將坐落桃園縣大
    園鄉○○○段第882 、885 地號土地回復為可耕作狀態後返
    還原告。（二）願供擔保請准宣告假執行。
二、被告則以：
    882 地號土地有申請休耕；885 地號土地舖設水泥混凝土、
    堆放板模建材，是伊弟弟所為伊並不知情，現已回復原狀，
    請求續定租約等語資為抗辯。並聲明：原告之訴駁回。
三、原告主張與被告就坐落桃園縣大園鄉○○○段882 、885 地
    號土地（下稱系爭土地），於42年間立有「園內字第177 號
    」耕地三七五租約；而原告於98年1 月間前往系爭土地查勘
    ，竟發現第885 地號土地被告未自任耕作，而於該土地上舖
    設水泥地面、堆放板模建材等情，業據其提出系爭土地之現
    狀照片1 張、催告終止租約返還土地之存證信函1 份為證，
    亦為被告所不爭執，應認此部分事實為真正。
四、原告主張被告就第885 地號土地，供他人舖設水泥地面、堆
    放板模建材，業已繼續1 年以上不為耕作，有不自任耕作情
    形等語，被告固不否認，惟以前揭情詞置辯，是本件應先審
    究之爭點為：被告在系爭土地上是否有耕地三七五減租條例
    第16條第1 、2 項規定之不自任耕作，致系爭租約應歸無效
    ？
（一）按「承租人應自任耕作，並不得將耕地全部或一部轉租於
      他人。承租人違反前項規定時，原訂租約無效，得由出租
      人收回自行耕種或另行出租。」耕地三七五減租條例第16
      條第1、2項分別定有明文。所謂承租人應自任耕作，係指
      承租人應以承租之土地供自己從事耕作之用而言；如承租
      人以承租之土地建築房屋居住或供其他非耕作之用者，均
      不在自任耕作之列（最高法院70年台上字第4637號判例意
      旨參照）。又耕地租賃，承租人應以耕地供耕作之用。如
      承租人變更耕作之使用目的，改充耕作以外之使用，即屬
      不自任耕作。次按耕地三七五減租條例第16條第2 項規定
      ，所稱之原訂租約無效，係指承租人違反上揭規定時，原
      訂租約無待於另為終止表示，當然向後失其效力，租賃關
      係因而歸於消滅；其無效之範圍，係以租約所訂之土地全
      部為準；如同一租約內有多筆土地，承租人將其中一筆或
      數筆轉租他人或不自任耕作者，原訂租約全部為無效，其
      未轉租他人或尚自任耕作部分之土地，亦失其租賃依據。
      是承租人不自任耕作之情形，縱僅存在於承租土地之一部
      ，不論其面積多寡，全部租約亦屬無效，無效乃於上開行
      為發生時即當然歸於無效，毋庸待出租人另為主張。
（二）經查：
    1.原告主張被告於系爭885 地號土地舖設水泥以供堆放板模
      建材放置等情，被告於桃園縣政府耕地租佃委員會調處時
      辯以：舖設水泥混凝土、堆放板模建材，是弟弟所為我並
      不知情，現已恢復原狀等語（見原證三號）。嗣於本院則
      以：「我弟弟在885 那裡放板模放了一年多了，那段時間
      不能申請休耕，因為公所會去看，如果有放東西的話，就
      不能申請休耕」置辯。是被告對於系爭885 地號土地供其
      弟弟放置板模建材使用等情，並不爭執（見本院卷99年3
      月10日言詞辯論筆錄），且有現場照片可憑（見原證一號
      ），本件被告即承租人既非以系爭885 地號土地供耕作之
      用，且於土地上堆放板模建材等物，無論係自己堆放或供
      他人堆放，均屬不自任耕作，且事後回復原狀之行為，仍
      無妨先前未自任耕作之事實。
    2.兩造間租賃關係內雖有二筆不同地號之耕地，然均係包括
      於系爭耕地租約內，故被告雖僅在其中一筆即885 地號土
      地上不自任耕作，依上開條例第16條第2 項之規定，系爭
      耕地三七五租約仍應自其不自任耕作之日（最遲自98年1
      月12日原告發現被告不自任耕作時起算）起失其效力，原
      告自因此而取得同條項之收回請求權，是原告請求被告將
      系爭882、885地號土地返還原告，自有理由，應予准許。
      。
    3.又原告另主張被告應將系爭882 、885 地號土地回復為可
      耕狀態云云，然姑不論原告所主張之請求權基礎為民法第
      767 條，抑或耕地三七五減租條例第16條第1 項、第2 項
      ，均難認原告得為該部分之請求，是原告該部分之主張，
      自不足採，尚難准許。
五、原告依據耕地三七五減租條例第16條第2 項之收回請求權法
    律關係訴請被告將系爭耕地返還予原告，為有理由，應予准
    許，原告逾此部分之請求，為無理由，應予駁回。
六、原告陳明願供擔保請准宣告假執行，其勝訴部分核無不合，
    爰酌定相當之擔保金額，予以准許，至其敗訴部分，其假執
    行之聲請，已失所附麗，應予駁回。
七、據上論結，本件原告之訴為一部有理由、一部無理由，依民
    事訴訟法第79條、第390 條第2 項，判決如主文。
中    華    民    國     99     年     4    月   30   日
                  民事第一庭    法  官    陳婉玉
以上正本係照原本作成
如對本判決上訴，須於判決送達後20日內向本院提出上訴狀
中    華    民    國    99    年    4     月    30    日
                                書記官    利冠蔚

司法院資訊處製作；財團法人民間司法改革基金會備份。
